最高法院民事判決　　　　　　　九十六年度台上字第七三五號
上　訴　人　甲○○
　　　　　　乙○○
共　　　同
訴訟代理人　張慶宗律師
被 上訴 人　丙○○
上列當事人間請求損害賠償等事件，上訴人對於中華民國九十四
年十二月十三日台灣高等法院台中分院第二審判決（九十四年度
上字第二五五號），提起上訴，本院判決如下：
    主  文
原判決關於駁回上訴人甲○○之上訴及該訴訟費用部分廢棄，發
回台灣高等法院台中分院。
上訴人乙○○上訴駁回。
第三審訴訟費用，關於駁回上訴人乙○○上訴部分，由上訴人乙
○○負擔。
    理  由
本件被上訴人主張：伊向第一審共同被告茂霖建設企業有限公司
（下稱茂霖公司）購買該公司興建之「園外園」東區Ｊ棟房屋一
戶（下稱系爭房屋），並與上訴人乙○○簽訂土地預定買賣合約
書（下稱系爭合約），向乙○○購買系爭房屋坐落之基地即彰化
縣彰化市○○段下廓小段一一二地號及一一三－二０地號等土地
（下稱系爭土地）。伊已付清房屋及土地價金，並完成交屋及移
轉登記手續。惟乙○○前為擔保茂霖公司對訴外人世華聯合商業
銀行（下稱世華銀行）之債務，提供系爭土地設定抵押權（下稱
系爭抵押權）予世華銀行。嗣因茂霖公司向世華銀行借款未還，
世華銀行乃聲請台灣彰化地方法院裁定拍賣系爭土地，伊不得已
乃於民國九十二年六月二十四日代償新台幣（下同）二百七十四
萬三千六百零二元後塗銷系爭抵押權。乙○○為系爭土地出賣人
，所出賣之標的有權利上瑕疵，致伊受有損害，應負損害賠償責
任。又乙○○及第一審共同被告林錫茂、劉紫霜擔任茂霖公司（
以下合稱茂霖公司等三人）向世華銀行借款之連帶保證人，應依
民法第八百七十九條、第七百四十九條、第二百七十三條規定連
帶償還伊代償款項。再系爭土地移轉登記手續係伊與茂霖公司共
同委任上訴人甲○○辦理，甲○○未得伊同意，辦理系爭土地他
項權利移轉變更登記，致伊繼受此項權利瑕疵而受有損害，應依
民法第五百四十四條規定賠償伊損害。倘伊對乙○○及茂霖公司
等三人之請求獲滿足，則甲○○即無庸對伊負損害賠償責任，甲
○○與乙○○及茂霖公司等三人對伊負不真正連帶債務等情，爰
依前述規定，求為命上訴人與茂霖公司等三人連帶給付上開款項
並加計法定遲延利息之判決（第一審判決命茂霖公司等三人給付
部分，經原審駁回茂霖公司等三人之上訴後，未據茂霖公司聲明
不服）。
上訴人則以：被上訴人以總價七百三十七萬元向乙○○購買系爭
土地，除自備款三百零六萬元已付外，其餘四百三十一萬元約定
以銀行貸款繳付。乙○○以系爭土地向世華銀行設定抵押，所餘
債務僅二百六十萬四千元，未逾被上訴人應付價款，系爭土地移
轉與被上訴人時，本應將被上訴人變更為設定義務人兼債務人，
惟因被上訴人拒絕辦理轉貸手續與繳息，世華銀行始聲請拍賣系
爭土地，被上訴人向世華銀行之給付係屬應給付乙○○之價金，
並非代乙○○清償；甲○○係受茂霖公司委託辦理系爭土地移轉
登記手續，與被上訴人並無委任關係，又甲○○辦理系爭土地移
轉登記予被上訴人時，被上訴人尚未繳清全部價金，理當承受乙
○○系爭抵押債務等語，資為抗辯。
原審維持第一審所為被上訴人勝訴判決，駁回上訴人之上訴，無
非以：被上訴人向茂霖公司購買系爭房屋而與乙○○簽立系爭合
約，向乙○○購買系爭土地。乙○○前為擔保茂霖公司對世華銀
行之債權，以系爭土地設定抵押權與世華銀行，並與林錫茂、劉
紫霜擔任茂霖公司向世華銀行借款之連帶保證人。系爭房屋及系
爭土地移轉登記係由甲○○處理，甲○○並辦理系爭土地他項權
利移轉變更登記。嗣世華銀行向台灣彰化地方法院聲請拍賣系爭
土地，被上訴人乃代償二百七十四萬三千六百零二元後，塗銷系
爭抵押權登記等情，為兩造所不爭。查系爭合約書封面印有「園
外園」字樣，其附件(二)「代辦貸款委託書」（下稱貸款委託書）
裝訂於合約書之封面及封底之間，系爭合約第十一條明白約定：
「……貸款委託書，為本約之一部分，與本約有同等之效力」，
故貸款委託書應為兩造契約內容之一部。該貸款委託書上「受託
人：林錫茂」係於委託書製作同時一併印刷完成，林錫茂係茂霖
公司負責人，而依委託書第六條、系爭合約第五條、房屋預定買
賣契約書第九條第二款約定，系爭合約與房屋買賣合約有契約聯
立關係，系爭合約簽立及收取分期付款部分，乙○○並未出面，
均由茂霖公司承辦人員持乙○○印章代理簽約並收受期款，足認
乙○○有授權茂霖公司簽約及收取期款，並授權林茂霖代收貸款
金額，而貸款委託書第五條約定「因銀行核貸額度不足或買方貸
款條件不合，不能核准或核貸金額少於預定貸款額，或買方擅自
向金融機關聲明拒絕貸款時，買方仍應依賣方通知之期限內，一
次繳清全部價款或其差額」，則縱然買方事後未辦理貸款，仍有
該貸款委託書之適用，林錫茂仍得代乙○○收受該約定之貸款金
額，被上訴人雖未辦理貸款，但將面額三百十一萬支票交付林錫
茂充為土地價款之餘款，自應認被上訴人已付清價金，乙○○既
已受領全部價金，未塗銷系爭抵押權，被上訴人為避免債權人世
華銀行強制執行而代償二百七十四萬三千六百零二元以塗銷系爭
抵押權，乙○○自應依權利瑕疵擔保之規定負損害賠償責任。次
按為債務人設定抵押權之第三人代為清償債務時，依關於保證之
規定，對於債務人有求償權：保證人向債權人為清償後，於其清
償之限度內，承受債權人對主債務人之債權，民法第八百七十九
條、第七百四十九條分別定有明文。系爭抵押權所擔保之債務係
由被上訴人代為清償，被上訴人亦得依前述規定對主債務人茂霖
公司及連帶保證人乙○○、林錫茂、劉紫霜請求連帶給付所代為
清償之款項。再依系爭房屋買賣合約第十一條第二款約定，被上
訴人可自行決定選擇辦理貸款或不辦理貸款，其取得系爭土地應
有部分所有權移轉登記時，雖尚未付清房屋買賣價金，惟並未約
定不足部分必委由甲○○代辦貸款支付，且系爭合約書第六條亦
未約定被上訴人有承受抵押權之義務，而被上訴人與林錫茂簽訂
之「代刻印章授權書」已限制印章授權使用範圍為「有關土地、
建物產權登記、稅捐申報、申請水、電、瓦斯辦理」，並不及於
抵押權變更登記，甲○○為地政士，受委任辦理系爭不動產過戶
事宜，並受有相當之報酬，應盡善良管理人之注意義務，竟擅自
辦理系爭抵押權移轉變更登記，致被上訴人繼受他項權利之瑕疵
而受有前述損害，被上訴人自得依民法第五百四十四條規定請求
甲○○賠償損害。綜上，被上訴人得依權利瑕疵擔保之法律關係
及抵押人代償請求權之法律關係請求乙○○給付二百七十四萬三
千六百零二元本息，亦得依委任關係請求甲○○賠償上開金額暨
其利息，乙○○與甲○○間對被上訴人負不真正連帶債務，其中
一人給付，他人於給付範圍內同免責任等詞，為其判斷之基礎。
一關於廢棄部分（即關於被上訴人請求甲○○給付部分）：
按委任契約之成立固不以書面為必要，然仍須當事人雙方就委任
契約必要之點有意思表示合致為其成立要件。甲○○一再辯稱其
與被上訴人間並無委任關係，其係受茂霖公司委託而持茂霖公司
交付之被上訴人印章辦理所有權移轉登記（見原審卷三五頁、八
九頁、一三六頁至一三八頁）云云，已據提出代刻印章授權書（
見一審卷九九頁）為證據方法，被上訴人亦自認未曾見過甲○○
（見原審卷一０一頁），甲○○上開辯解，似非全然無據。原審
就甲○○此項重要防禦方法，未說明何以不足採信之理由，即有
判決不備理由之違法。又被上訴人於簽立系爭合約同時亦簽立「
代辦貸款委託書」委託林錫茂辦理應繳土地價款之貸款，並授權
林錫茂直接領取貸款四百三十一萬元作為繳付土地部分價款（見
一審卷九四頁），該貸款委託書係系爭合約之一部，為原審確定
事實（見原判決第十六頁），依貸款委託書第四條約定，買受人
即被上訴人未經林錫茂同意不得撤銷委託代辦貸款，原判決謂上
訴人依系爭契約約定可自行決定選擇辦理貸款或不辦貸款，並未
約定不足價金部分必以貸款支付，與上開卷證不符，亦有認定事
實不憑證據之違法。再不動產所有人設定抵押權後，得將不動產
讓與他人。但其抵押權不因此而受影響，民法第八百六十七條定
有明文。被上訴人係於九十二年一月二十日始付清系爭土地價款
，亦為原審確定事實，而系爭土地於九十一年七月四日即辦妥移
轉登記與被上訴人及被上訴人指定之廖張水錦（見一審卷七六頁
至七九頁土地登記謄本記載），甲○○受託辦理產權登記時，被
上訴人尚未付清土地價款，被上訴人應付土地價款數額尚高於抵
押權擔保最高限額（三百十二萬元，見土地登記謄本），可否因
甲○○未塗銷原來抵押權設定登記逕將系爭土地移轉登記與被上
訴人，逕認甲○○未盡善良管理人注意義務致被上訴人受有損害
，亦非無進一步推求餘地。原審未詳為斟酌，遽為不利甲○○之
認定，尚嫌速斷。甲○○上訴意旨，指摘原判決對其不利部分為
不當，求予廢棄，非無理由。
二關於駁回上訴部分（即關於乙○○上訴部分）：
原審以前開理由認被上訴人得依民法八百七十九條、第七百四十
九條及第二百七十三條規定向乙○○求償，因而維持第一審所為
命乙○○與茂霖公司等三人連帶給付二百七十四萬零三千六百零
二元本息之判決，洵無違誤，至其餘贅述之理由，無礙判決結果
。乙○○上訴論旨，指摘原判決關其部分為不當，求予廢棄，非
有理由。
據上論結，本件甲○○之上訴為有理由，乙○○之上訴為無理由
。依民事訴訟法第四百七十七條第一項、第四百七十八條第二項
、第四百八十一條、第四百四十九條第一項、第七十八條，判決
如主文。
中　　華　　民　　國　九十六　年　　四　　月　 十二　 日
                      最高法院民事第八庭
                          審判長法官  朱　建　男
                                法官  顏　南　全
                                法官  許　澍　林
                                法官  鄭　傑　夫
                                法官  蘇　清　恭
      本件正本證明與原本無異
                                      書  記  官
中　　華　　民　　國　九十六　年　　四　　月　 三十 　日
                                                     G
